---
title: "EPU elemzés státusz"
output: pdf_document
date: "`r format(Sys.time(), '%Y. %B %d.')`"
editor_options: 
  chunk_output_type: console
knit: (function(inputFile, encoding) {
  rmarkdown::render(inputFile, encoding = encoding, output_dir = "2_reports/report_pdf", output_file = stringr::str_c("report_", janitor::make_clean_names(Sys.Date()))) })
---

```{r, include=FALSE}
knitr::opts_chunk$set(
  comment = "#>", echo = FALSE, warning = FALSE, error = FALSE, message = FALSE
)

```


```{r}

NiceName <- function(x){
  case_when(
    x == "vg" ~ 'VG',
    x == "mtva" ~ "MTI",
    x == "index" ~ "Index.hu",
    x == "hvg" ~ "HVG",
    x == "n" ~ "# of articles",
    x == "min" ~ "Minimum available date",
    x == "max" ~ "Maximum available date",
    TRUE ~ as.character(x)
  )
}


library(tidyverse)
library(lubridate)
source("00_board_setup.R")
source("utils.R")
theme_set(theme_minimal())

.board_data <- board_folder(str_c(board_url, "/data"))

df_total_epu_scale <- read_data("df_epu_scale", .board_data) |> 
  filter(time_month != floor_date(Sys.Date(), "months"))

df_total_epu_aggr <- read_data("df_total_epu_aggr",
                               .board_data) |> 
  filter(time_month != floor_date(Sys.Date(), "months"))

```

Újságonként a cikkek száma és elérhetősége az alábbiak szerint alakul, ugyanakkor az MTVA gazdasági cikkeinek száma csak 2003 közepétől elérhető, így elengendő adatunk csak 2003-12-01-től áll rendelkezésre. 

```{r}
df_total_epu_aggr %>% 
  mutate(time_month = as.Date(time_month)) %>% 
  group_by(newspaper_list) %>% 
  summarise(
    min = as.character(min(time_month)),
    max = as.character(max(time_month)),
    n = as.character(scales::comma(sum(n, na.rm = T), big.mark = " "))
  ) %>% 
  ungroup() %>% 
  pivot_longer(-(1)) %>% 
  mutate_all(NiceName) |> 
  ggplot(aes(
    y = newspaper_list,
    x =  name,
    label = value,
    fill = newspaper_list
  )) +
  geom_tile() +
  geom_text() +
  ggsci::scale_fill_jco(alpha = 0.2) +
  scale_x_discrete(limits = rev) +
  scale_y_discrete(limits = rev) +
  guides(fill = "none") +
  labs(x = NULL, y = "Newspaper") +
  theme_minimal() +
  theme(
    panel.grid = element_blank()
  )

```




Hogyha a 4 újságot vizsgáljuk meg, akkor láthatjuk, hogy időben változó annak a hatása, hogy az adott szövegek mennyire mozgatják a teljes átlagot.

Az utolsó 5 évben az EPU átlaga alacsonyabb volt, mint a HVG nélküli átlag, így az felfelé húzza az átlagot



```{r}
x <- crossing(
  newspaper_filter = 
    c("hvg",
      "vg",
      "index",
      "mtva"),
df_total_epu_scale) |> 
  group_by(newspaper_filter, time_month) |> 
  group_modify(.f = ~filter(.x, newspaper_list != first(.y[[1]]))) |> 
  summarise(mean_without = mean(EPU_ratio_norm)) |> 
  ungroup()

```


```{r}
df_total_epu_scale |> 
  group_by(time_month) |> 
  mutate(mean = mean(EPU_ratio_norm)) |> 
  ungroup() |> 
  left_join(x, by = join_by("newspaper_list" == "newspaper_filter",
                            "time_month")) |> 
  mutate(
    mape = mean - mean_without
  ) |> 
  ggplot(aes(x = as.Date(time_month), y = mape,
             fill = newspaper_list)) +
  geom_col(position = position_stack()) +
  facet_wrap(~newspaper_list) +
  ggsci::scale_fill_jco() +
  # ggsci::scale_color_jco() +
  labs(x = "Month", y = "Difference in mean w/o newspaper", fill = "Newspaper")
```


Egy ábrán ábrázolva a 4 újságot láthatjuk, hogy a trendvonalak viszonylag hasonlóan alakulnak lokális és globális maximum is leginkább 2011 végén látható, az október-december közötti értékek a teljes átlagban is a maximumnak számítanak.

Ugyanakkor már látható, hogy a COVID-19 válság után felívelés következik az indexben, amely folyamatosan emelkedik, így egy újabb maximum pont még várható az idősorokban a következő hónapokban.

```{r}
df_total_epu_scale %>% 
  ggplot(aes(x = as.Date(time_month),
             y = EPU_ratio_norm,
             color = newspaper_list)) +
  geom_line() +
  geom_smooth(method = "loess", span = 0.2) +
  # facet_wrap(~newspaper_list) +
  ggsci::scale_color_jco() +
  labs(x = "Month", y = "Normalized EPU", color = "Newspaper")
```


A cikkek számában konzisztens maradt a HVG újsága, ugyanakkor az Index és a Világgazdaság is egy csökkenő trendet mutat 2010 után, valamint felívelést a 2020 utáni időszakban.
Az MTVA hírarchívuma folyamatos csökkenést mutat a cikkek számában 2012 után, amelynek az okait nem vizsgáltuk, azonban ez is befolyásolhatja az eredményeket.

```{r}
df_total_epu_scale %>% 
  ggplot(aes(x = as.Date(time_month),
             y = n,
             color = newspaper_list)) +
  geom_line() +
  geom_smooth() +
  labs(x = "Month", y = "# of articles", color = "Newspaper") +
  facet_wrap(~newspaper_list, scales = "free_y",
             ncol = 1) +
  ggsci::scale_color_jco()
```

A hasonló időbeni trend miatt azonban fontos megvizsgálni azt a tényt is, hogy az EPU index mennyire mozog együtt a cikkek nominális számával. Az korreláció legtöbb esetben alacsonynak számít, így nem mondhatjuk, hogy ezek tartalmaznák az index egyetlen hozzáadott értékét.

```{r}
df_total_epu_scale %>% 
  # filter(newspaper_list != "mtva") %>% 
  ggplot(aes(x = n, y=EPU_ratio_norm, color = newspaper_list)) +
  geom_point() +
  geom_smooth(method = "lm") +
  labs(x = "# of articles", y = "EPU normalized", color = "Newspaper") +
  facet_wrap(~newspaper_list, scales = "free_x",
             ncol = 2) +
  ggsci::scale_color_jco()
```



A végleges index értéke az alábbi szerint alakul:

```{r}
df_total_epu_scale |> 
  mutate(time_month = as.Date(time_month)) |> 
  # filter(EPU_total == max(EPU_total))
  ggplot(aes(x = time_month, y= EPU_total, group = 1)) +
  geom_line() +
  # geom_smooth(
  #   span = 14,
  #   method = "gam",
  #   # formula = y ~ poly(x, 4),
  #   color = ggsci::pal_jco()(4)[2]) +
  labs(x = "Month", y = "EPU normalized") +
  ggsci::scale_color_jco()
```


Amennyiben a többi országgal akarjuk összehasonlítani a hazai adatokat, a Magyarországra kijelölt vizsgálati periódusra szükséges normálni a külföldi EPU indexeket. Ez jelenleg a 2003-12-01 és 2022-12-01 közötti 100-as átlagot jelenti.

```{r}

start_date <- "2003-12-01"
end_date <- "2022-12-01"

tibble(
  country = c("UK", "US", "SPAIN")) |> 
  mutate(
    data = 
    map(country, ~readxl::read_xlsx(
      str_c("0_RData/Orszagok_EPU_Excelek/",
            .x, "_EPU.xlsx"),
      skip = 1,
      col_names = c("Year", "Month", "EPU"),
      col_types = c("text", "text", "numeric"))
  )
) |> 
  unnest(data) |> 
  transmute(
    date = lubridate::ymd(str_c(Year, ". ", Month, ". 01.")),
    country,
    EPU) |> 
  (\(x) left_join(
    x, 
    x |> 
  group_by(country) |> 
  group_modify(~filter(.x, date <= end_date, date >= start_date)) |> 
  summarise(
    mn = mean(EPU, na.rm = T)
    )))() |> 
  mutate(EPU = EPU*100/mn) |> 
  select(-mn) |> 
  bind_rows(
    df_total_epu_scale |> 
  transmute(date = as.Date(time_month),
            EPU = EPU_total,
         country = "HUNGARY")
  ) |> 
  filter(date >= as.Date("2003-12-01")) |> 
  ggplot(aes(x = date, y = EPU, color = country)) +
  geom_line() +
  geom_smooth(method = "loess", span = 0.1) +
  ggsci::scale_color_jco() +
  labs(color = "Country", x = "Month", y = "EPU value")
```


